臺灣高等法院臺中分院刑事判決　　　　　民國九十三年度選上更(二)字第九二號
　　上　訴　人　臺灣南投地方法院檢察署檢察官
　　上　訴　人
　　即　被　告　丁○○
　　選任辯護人　廖志堯
右上訴人因被告違反公職人員選舉罷免法案件，不服臺灣南投地方法院中華民國九十
二年四月八日第一審判決（民國九十一年度訴字第六二二號，起訴案號：臺灣南投地
方法院檢察署民國九十一年度選偵字第一五七、一五八號），提起上訴，判決後，經
最高法院第二次發回更審，本院判決如左：
    主      文
原判決撤銷。
丁○○共同對於有投票權之人，行求賄賂，而約其投票權為一定之行使，處有期徒刑
陸月，如易科罰金，以佰元折算壹日，褫奪公權年。新台幣拾萬元沒收。
    事      實
一、丁○○曾於民國（下同）八十三年間至九十一年七月間擔任南投市代表會副主席
    ，並於九十一年六月間當選第七屆南投市市民代表，因丁○○欲參選南投市民代
    表會主席乙職而積極部署，遂於九十一年七月三十一日二十時許（即第七屆南投
    市代表會正副主席選舉前夕）先至同為當選第七屆南投市市民代表之張漢卿位於
    南投縣南投市○○里○○路一八二號之住宅商談選舉事宜，而由張漢卿以自己所
    有之0000000000號行動電話撥打同為當選第七屆南投市民代表且具有
    投票權之代表丙○○所有之行動電話，邀請丙○○前往其家中，丙○○遂於同日
    二十三時許，至張漢卿家中。其間，丁○○與張漢卿一再要求丙○○於第七屆南
    投市民代表主席選舉中支持丁○○等語，同時甲○○亦在場聞見此情，嗣即由甲○○藉口邀丙○○吃點心，而駕駛其小客車搭載丙○○先行離開張漢卿之住宅，
    丁○○亦隨即離開，丁○○旋於同日二十三時四十三分二十六秒以所有之000
    0000000號行動電話撥打甲○○所使用之0000000000號行動電
    話，要甲○○搭載丙○○至其不知情之兒子謝明宏位於南投市○○路五四五巷五
    號之住家附近，然因甲○○找不到該地點，丁○○再次於同日二十三時四十八分
    三十八秒時，以前揭電話撥打指示甲○○，改要甲○○前往南投市○○路及文林
    路附近之彩虹安親班，甲○○依其指示搭載丙○○前往該地點與丁○○見面，丁○○即與甲○○基於共同賄賂之犯意聯絡（甲○○未經起訴），站在車外由車窗
    交付一包內有現金數目不詳之包裹予甲○○，知情之甲○○將該包裹放置於手煞
    車旁，向丙○○比著「錢」的手勢，並請求丙○○於翌日之南投市代表會主席選
    舉中應予投票支持丁○○參選主席，對於丙○○行求賄賂約其投票權為一定之行
    使。丙○○於甲○○載其返回住家時便將該內有現金之包裹帶回家中，待返家後
    打開該包裹，點數後知係新臺幣（下同）三十萬元，深覺不妥，乃將該筆金額再
    包裹妥當，於同年八月一日六時許，攜至張漢卿之前述住宅，欲將該筆款項交給
    張漢卿代轉還給丁○○，因張漢卿未在家中，丙○○遂將該筆三十萬元包裹交給
    張漢卿不知情之妻子盧麗琴收受，囑其交予張漢卿後離去。
二、案經台灣南投地方法院檢察署檢察官指揮法務部調查局南投縣調查站、內政部警
    政署刑事警察局偵八隊、南投縣警察局刑警隊及南投憲兵隊共同查獲偵查起訴。
    理      由
一、上訴人即被告丁○○（下稱被告）於偵查、原審及本院前審雖均否認有違反選舉
    罷免法犯行，辯稱：伊原無意參選南投市市民代表會主席一職，從其市民代表選
    後二次出國，迄代表會選舉前夕之七月二十七日方返台，期間均無任何對選舉人
    之拜訪等舉動，即可明瞭。返台後，因代表會同仁之推舉，才決定參選。九十一
    年七月三十一日晚上，伊離開張漢卿家後，因離開前發現甲○○已酒醉，為確認
    甲○○是否安全返家，才撥打甲○○的電話，因甲○○當時開車之位置，在伊家
    附近，才前往與甲○○碰面，並詢問甲○○是否要吃點心，甲○○說他頭痛後，
    兩人即各自回家，與甲○○見面的過程中，並未看見丙○○，更遑論交付三十萬
    元一事，而丙○○係對手許天送協調當選之人，伊不可能向丙○○行賄，本件係
    派系問題，伊遭人陷害云云。惟查：
  (一)右開犯罪事實，業據證人丙○○於南投縣憲兵隊調查時證稱：「我於七月三十一
    日二十三時許，至張漢卿住所，當時有市民代表丁○○、張漢卿、前立委林宗男
    草屯服務處秘書甲○○在場，談話中丁○○拜託我投票給他，後來我欲離開，甲○○藉口表示要載我去吃點心，我把車放在張漢卿住所，結果甲○○載我至丁○○住處附近學校路邊。當停下車時，丁○○走來，我搖下車窗，謝員拿了一包以
    報紙包裝的物品，拿給甲○○，甲○○將該包物品放至於手煞車旁，比著『錢』
    的手勢，向我表示，要選舉主席，要選給丁○○，然後即載我回家，我下車後將
    那包物品帶回家中，回到家中才把那包東西打開，裡面有三疊現金，每疊十萬元
    ，共計三十萬元。我去睡覺，一覺難眠，越想越不對，所以在八月一日、六、七
    點左右，將那包三十萬之現金，拿至張漢卿住所，欲叫張漢卿還給丁○○，因為
    此事是由張漢卿聯絡我去他家的，我不知道丁○○與甲○○的家在那裡，當時張
    漢卿不在家，我把那包錢放在桌子上，交給張漢卿的妻子，我隨即離去」等情（
    見選他卷(一)第八六頁反面），至為明確。證人丙○○於偵查係供證：「丁○○交
    給甲○○一包東西，丁○○並要我支持他，我要下車離去時就帶那包東西，我回
    去打開後發現是三疊現金，新臺幣三十萬元，隔天我早上就拿回去還給張漢卿：
    ：：」（見選他卷(一)第八六頁），在原審供證：「丁○○拿了一包東西交給甲○○，放在車上，後來甲○○載我到家後，我下車時甲○○將該包東西交給我，我
    回到家中，拆開後發現是三疊鈔票，我本來要拿去還，但張漢卿已關門：：：」
    （見原審卷第三九頁）各等語，雖未證述「甲○○將該包物品放置於手煞車旁，
    比著『錢』的手勢，向我表示要選主席要選給丁○○，與其在南投縣憲兵隊詢問
    之供述內容，前後不一致，然證人丙○○於本審審理時，即證稱，因於偵查及原
    審理時，未訊及上情，故未證述，南投憲兵隊所為之證述，係完整正確的等情（
    見本審卷第六五頁），尚不能以證人丙○○於偵查及原審所為較簡之證言，遽
    認其前後之證詞，不足採為被告判決之基礎。
　(二)證人即當日開車載丙○○之證人甲○○於調查、偵查時證述：「九十一年七月三
    十一日晚上（約晚上九、十時左右，詳細時間記不清楚）丁○○在張漢欽住處打
    電話給我，要我過去，當我到達後不久，丙○○亦到張漢卿住處，丙○○到張漢
    卿住處所為何事我並不清楚，我只記得他們沒多久就結束談話，我即與丙○○一
    同離開張漢欽住處」、「我載丙○○，回家途中丁○○打電話給我，叫我載丙○○到丁○○家附近，到達後，丁○○在車窗外交一包東西給丙○○，但並沒有談
    話。之後，我就直接載丙○○回家」「（提示丁○○所有0000000000
    號行動電話九十一年七月三十一日通聯記錄乙份。在電話通聯記錄上，丁○○在
    二十三時四十三分及二十三時四十八分有無先後打電話給你？目的為何）有的，
    如前所述，我載丙○○回家途中，丁○○先打一通電話，要我載丙○○回頭至某
    學校附近碰面，因我對附近的道路不熟，在附近找路，丁○○即又打了第二通電
    話問我至何處，再向我詳述該地點如何到達，經他指示後，我即找到該學校，丁○○即將該物品交予丙○○」、「（問：為何隔天早上七點多，丁○○又連續打
    二通電話給你？）他是叫我找丙○○問一下是不是會支持他」（見選他卷(一)第一
    八○頁及第一八四頁）等語。與證人丙○○之證述相互核對，二人所述當時如何
    於案外人張漢卿會面及自張漢卿家離開後，由甲○○開車載證人丙○○至被告丁○○約定地點之時空情境均大致相符，更足佐證證人丙○○所述內容可信性；至
    於被告交付賄款過程係先交給甲○○再由甲○○向丙○○比「錢」手勢後轉交給
    丙○○或係被告直接交給丙○○，證人甲○○雖與丙○○所述有出入，衡情應係
    甲○○為避免捲入該賄選案件所為避重就輕之詞，丙○○所為證詞較堪採信，甲○○此部分證詞雖有不實，仍難為被告有利之認定。
  (三)經檢察官調閱被告所使用之行動電話通聯紀錄顯示，被告確曾於九十一年七月三
    十一日二十三時四十三分二十六秒及二十三時四十八分三十八秒撥打證人甲○○
    之電話（見選他卷(二)第一五頁）。另證人丙○○所稱交付賄款之地點，經偵辦人
    員會同證人丙○○及甲○○現場指認，該地點在南投市○○路及文林路附近之彩
    虹安親班乙節，此亦有照片十一幀及指認錄影帶一卷附卷可憑（見選他卷(二)第三
    頁至第十一頁），而此客觀之物證，與二人前揭之證述內容相互印證，更能支持
    其二人證詞內容之真實性。
  (四)證人張漢卿之妻盧麗琴雖於調查、偵查及原審調查時證述不曾收受證人丙○○退
    還與丁○○之三十萬元，惟於偵查中，經徵得其同意測謊後，所得之測謊結果，
    就「丙○○未將其賄款轉交張漢卿」問題上亦呈現說謊反應，此亦有法務部調查
    局九十一年九月十日調科參字第０九一二三０五五七一０號測謊報告書附卷可憑
    （見選他卷(一)第一五九頁、卷(二)第八七頁），盧麗琴所為證述，顯係迴護被告之
    詞，不足為被告有利之認定。
  (五)本案於偵查時經對被告於實施測謊前，已先經被告之同意測試，經作測試後，被
    告就有關「有無拿賄款給代表尋求支持」、「有無拿賄款給丙○○」等問題上均
    呈現情緒波動反應，研判有說謊，此亦有法務部調查局測謊報告書二份附卷可稽
    （見選他卷(一)第一七○頁、卷(二)第八八頁），況被告於本審辯論時亦當庭認罪無
    訛（見本院本審卷第七十一頁）。
二、綜上，本件事證已明確，被告於偵查、原審及本院前審所為之否認及辯論，乃圖
    卸刑責之詞，不足採信，犯行堪以認定。
三、按公職人員選舉罷免法第二條規定，「本法所稱公職人員，指左列人員：一中央
    公職人員、國民大會代表、立法院立法委員。二地方公職人員：：：鄉（鎮市）
    民代表會代表：：。」，已將台灣省各鄉（鎮、市）民代表會代表列入該法第二
    條第二款所列之公職人員，則本件被告所涉之南投市代表會主席之選舉事項，應
    適用該法之相關規定，自無可疑，而該公職人員選舉罷免法第九十條之第一項之
    投票行賄罪，係刑法第一百四十四條之特別規定，以對於有投票權之人所求、期
    約或交付賄賂或其他不正利益，而約定其不行使投票，以對於有投票權之人，行
    求、期約或交付賄賂或其他不正利益，而約其一定行使投票權，為構成要件，其
    行求、期約、交付行為，係屬階段行為，倘屬最後階段之交付賄賂行為，除須有
    交付之對象，即有投票權人收受賄賂者外，且必已完成交付之行為，始足當之，
    否則仍屬期約或行求之階段。此外，該罪亦屬刑法第一百四十三條「收受」賄賂
    行為之相對應行為，必該有投票權之人，有收賄之意思，並有收受之行為時，行
    賄者始成立交付賄賂罪。核被告將內裝三十萬元之包裹交予甲○○以轉交丙○○
    ，請求丙○○投票支持伊參選代表會主席，丙○○返家打開包裹發現三十萬現金
    ，深覺不妥，重行包裹妥當，翌日上午六時許，即拿至張漢卿住宅，欲交給張漢
    卿代轉還給被告，丙○○尚無收受賄賂意圖，被告所為尚未達交付賄賂之階段，
    僅處於行求階段，被告係犯公職人員選舉罷免法第九十條之一第一項之對於有投
    票權之人行求賄賂罪。甲○○於案外人張漢卿以電話邀丙○○到其住處，商請丙○○支持被告選舉南投市代表會主席時，與被告均在現場而知情，甲○○嗣藉口
    邀丙○○吃點心載其離去，應係載其等候被告交付賄款予丙○○，被告旋即以電
    話聯絡會面，屆時被告將賄款放入車內，由甲○○示意為「錢」，再轉交予丙○○，則甲○○與被告顯有犯意聯絡、行為分擔，均為共同正犯。
四、原審為科刑之判決，固非無見，惟查原判決(一)認被告站在車外，由車窗交付一包
    內有三十萬元現金包裹，逕交與丙○○，其認定事實，尚有違誤。(二)漏未認定被
    告與甲○○有犯意聯絡、行為分擔，均為共同正犯，亦有未洽。(三)被告行為未達
    於交付賄賂階段，僅為行求階段，而依交付賄賂論處，亦有不妥。公訴人上訴認
    原審量刑過輕，但檢察官於本審審理時，則以被告事後已認罪，可從輕量處，其
    上訴已無可取，被告上訴否認犯罪，亦不足採，但原判決既有上述可議之處，仍
    應由本院將原判決撤銷改判，爰審酌選舉乃民主政治最重要之表徵，候選人之才
    德、品行、學識、操守、政見而選賢與能，攸關國家政治之良窳，影響國家、人
    民至深且鉅，而賄選為敗壞選風之主要根源，以金錢介入選舉，抹滅實行民主政
    治之真意，被告竟以買票方式，妨害選舉真諦，量刑原不宜從輕，姑念其於本審
    審理時已認罪，並表後悔，且其行為尚未達於影響選舉結果等一切情狀，從寬量
    處如主文第二項所示之刑，及諭知易科罰金之折算標準，並依法宣告褫奪公權三
    年。又被告用以行求之賄賂三十萬元，依公職人員選舉罷免法第九十條之一第三
    項之規定，不問屬於犯人與否，宣告沒收之。
五、據上論斷，應依刑事訴訟法第三百六十九條第一項前段、第三百六十四條、第二
    百九十九條第一項前段、公職人員選舉罷免法第九十條之一第一項、第三項、第
    九十八條第三項、刑法第十一條前段、第二十八條、第三十七條第二項、第四十
    一條第一項前段，罰金罰鍰提高標準條例第二條，判決如主文。
本案經檢察官乙○○到庭執行職務。
中      華      民      國      九十三   年       七      月    十四    日
                                      臺灣高等法院臺中分院刑事第一庭
                                            審判長法  官  陳  紀  綱
                                                  法  官  方  艤  駐
                                                  法  官  陳  登  源
右正本證明與原本無異。
如不服本判決應於收受送達後十日內向本院提出上訴書狀，其未敘述上訴之理由者並
得於提起上訴後十日內向本院補提理由書（均須按他造當事人之人數附繕本）。
                                                  書記官  林  明  冬
中      華      民      國      九十三   年       七      月    十五    日
附錄法條：
公職人員選舉罷免法第九十條之一第一項、第三項：
對於有投票權之人，行求期約或交付賄賂或其他不正利益，而約其不行使投票權或為
一定之行使者，處五年以下有期徒刑，得併科新台幣四十萬元以上四百萬元以下罰金
。
          Ｉ
